臺灣嘉義地方法院行政訴訟判決
110年度交字第63號
原      告  趙書呈  
被      告  交通部公路總局嘉義區監理所

代  表  人  黃萬益  
訴訟代理人  黃麗華  
上列當事人間交通裁決事件，原告不服被告民國110年9月17日嘉
監義裁字第76-L00000000號裁決不服，提起行政訴訟，本院判決
如下：
    主  文
原告之訴駁回。
訴訟費用新臺幣參佰元由原告負擔。
    理  由
一、程序事項：本件係因原告違反道路交通管理處罰條例第31條
    第6項規定，不服被告民國110年9月17日嘉監義裁字第76-L0
    0000000號裁決，提起行政訴訟，經核屬於行政訴訟法第237
    條之1第1項第1款規定之交通裁決事件，自應依行政訴訟法
    第2編第3章規定之交通裁決事件訴訟程序；且本件事證明確
    ，本院爰依同法第237條之7規定，不經言詞辯論，逕為判決
    ，合先敘明。
二、事實概要：原告於110年8月12日下午16時51分許，騎乘其所
    有之車牌號碼000-000號機車（下稱系爭車輛）。未戴安全
    帽行經嘉義市中山路與維新路口時（下稱系爭路口），經嘉
    義市警察局第二分局員警發現原告有「騎機車安全帽扣環未
    扣」之未依規定戴安全帽之違規行為，違反道路交通管理處
    罰條例第31條第6項之規定，遂開立嘉市警交字第L00000000
    號，記載應到案日期為110年9月13日之違規舉發通知單（下
    簡稱舉發通知單），送予被告處理，被告遂認原告有違反道
    路交通管理處罰條例第31條第6項、第65條第1項第3款之規
    定，以嘉監義裁字第76-L00000000號裁處被告罰鍰新臺幣（
    下同）500元（下稱原處分）。原告對於原處分不服，遂提
    起本件行政訴訟。
三、本件原告主張：
㈠、違反行政法上義務應受法定最高額3,000元以下罰鍰之處罰，
    其情節輕微，認以不處罰為適當者，得免予處罰。前項情形
    ，得對違反行政法上義務者施以糾正或勸導，並作成紀錄，
    命其簽名。行政罰法第19條定有明文。本件經原告陳述意見
    ，舉發機關即嘉義市政府警察局第二分局函文說明三既然記
    載道路交通管理處罰條例已明文處罰規定，便無須再依行政
    罰法之規定，然依據行政罰法第2條之規定：本條例未規定
    者，依其他法律規定。舉發機關所言，欠缺法律知識，豈有
    不採納行政罰法之理。且同一函文說明三亦引用違反道路交
    通管理事件統一裁罰基準及處理細則，此屬於行政命令，該
    處理細則第12條為列舉適用或漏未規定，影響全國人民權益
    甚鉅，警察機關理應限期改善，送請立法院審核通過後，公
    布實施。
㈡、安全帽未戴與安全帽扣環未扣均裁罰500元，顯違反比例原則
    。本件原告屬於安全帽環未扣，且若被告認原告所犯情節重
    大，非屬輕微，請被告說明本件何以情節重大，若此，勸導
    一詞，何須存在於法規，本件顯有裁量瑕疵，且依據行政訴
    訟法第4條屬於濫用權利屬違法論之行政處分。　　
㈢、並聲明：原處分撤銷。訴訟費用由原告負擔。
四、被告答辯略以：
㈠、經查原告確於前揭舉發單所記時、地，因騎乘系爭車輛所配
    戴之安全帽未於顎下繫緊扣環（無帽帶及扣環），經執勤員
    警攔查舉發，違規行為事實明確，第二分局依據違規事實、
    法令規定予掣單舉發，並無不當之處。
㈡、次查依道路交通管理處罰條例第2條：「道路交通管理、處罰
    ，依本條例規定；本條例未規定者，依其他法律規定。」及
    第31條6項：「機車駕駛人或附載之人未依規定戴安全帽者
    ，處駕駛人新臺幣500元罰鍰。」之規定，本條例已明文處
    罰規定，原告之違規事實，亦不符合違反道路交通管理事件
    統一裁罰基準及處理細則第12條：「情節輕微、得對其施予
    勸導，免於舉發」規定之要件，故恕難核予撤銷。
㈢、並聲明：原告之訴駁回。訴訟費用由原告負擔。
五、本院之判斷：
㈠、機車駕駛人或附載座人未依規定戴安全帽者，處駕駛人500元
    罰鍰。道路交通管理處罰條例第31條第6項定有明文。
㈡、本件如事實概要欄所載之事實，為兩造所不爭執，並有系爭
    舉發通知單、嘉義市政府警察局第二分局110年8月23日嘉市
    警二交字第1100500901號函暨申訴案件答辯書、原處分書及
    送達證書可稽（原處分卷第1至5頁），堪信為真，足認原告
    確有違反道路交通管理處罰條例第31條第6項之規定。
㈢、法規對其他法規所規定之同一事項而為特別之規定者，應優
    先適用之。其他法規修正後，仍應優先適用。中央法規標準
    法第16條定有明文，此一規定即為所謂之特別法優於普通法
    原則。若有此一原則之適用，必須要對同一事項有所規定。
    而依據中央法規標準法第2條之規範，行政罰法與道路交通
    管理處罰條例，均屬法律位階，兩者之間並無上下位階之問
    題。然關於道路交通管理之處罰事項，因行政罰法與道路交
    通管理處罰條例均屬對於行政罰之處罰，關於此一事項之處
    罰若道路交通管理處罰條例如無規定，方可則回歸行政罰法
    之規定處理。道路交通管理處罰條例係將舉發與裁罰分為不
    同之行為，此觀之道路交通管理處罰條例第7之1條、第8條
    之規定自明。是以，應觀之道路交通管理處罰條例是否有特
    別規定，若無特別規定，則回歸適用行政罰法第19條之規定
    處理，關於裁罰是否有情節輕微之適用，並無道路交通管理
    處罰條例之規定，故關於裁罰之部分，理應回歸行政罰法第
    19條之規定。
㈣、而關於情節輕微之舉發規定，本身係規範於違反道路交通管
    理事件統一裁罰基準及處理細則。核之司法院大法官釋字第
    443號解釋理由書之意旨揭示：憲法所定人民之自由及權利
    範圍甚廣，凡不妨害社會秩序公共利益者，均受保障。惟並
    非一切自由及權利均無分軒輊受憲法毫無差別之保障：關於
    人民身體之自由，憲法第八條規定即較為詳盡，其中內容屬
    於憲法保留之事項者，縱令立法機關，亦不得制定法律加以
    限制（參照本院釋字第392號解釋理由書），而憲法第7條、
    第9條至第18條、第21條及第22條之各種自由及權利，則於
    符合憲法第23條之條件下，得以法律限制之。至何種事項應
    以法律直接規範或得委由命令予以規定，與所謂規範密度有
    關，應視規範對象、內容或法益本身及其所受限制之輕重而
    容許合理之差異：諸如剝奪人民生命或限制人民身體自由者
    ，必須遵守罪刑法定主義，以制定法律之方式為之；涉及人
    民其他自由權利之限制者，亦應由法律加以規定，如以法律
    授權主管機關發布命令為補充規定時，其授權應符合具體明
    確之原則；若僅屬與執行法律之細節性、技術性次要事項，
    則得由主管機關發布命令為必要之規範，雖因而對人民產生
    不便或輕微影響，尚非憲法所不許。違反道路交通管理事件
    統一裁罰基準及處理細則與基準表屬於對人民其他自由權利
    之限制或是執行法律之細節性、技術性事項，且其係基於道
    路交通管理處罰條例第92條第4項之授權所訂立，依據前開
    大法官解釋理由書，屬於合乎憲法上法律限制人民權利之規
    範之要求，而得先予勸導之規範，既然規範於違反道路交通
    管理事件統一裁罰基準及處理細則第12條，是否符合勸導而
    免予舉發之要件則應適用該條文之規定，非如原告所述該反
    道路交通管理事件統一裁罰基準及處理細則無法適用。而原
    告所違反之道路交通管理處罰條例第31條第6項之得予勸導
    之範圍，舉發機關適用法律並無違誤。　　
㈤、原告主張舉發機關與被告為裁量濫用，本件應勸導而非直接
    舉發云云。但前揭規定所謂舉發機關認為以不舉發為適當或
    者以不處罰為適當者，舉發或裁罰機關即得選擇施以勸導，
    免予舉發或裁罰。而是否以不舉發為適當或以不處罰為適當
    者，亦即究應選擇舉發或不舉發、處罰或不處罰，乃屬舉發
    與處罰機關之裁量權，應由舉發或處罰機關依法行使其裁量
    權並作成合義務裁量，處罰機關（就舉發而言）或行政法院
    （舉發與處罰）均無從代該機關行使。換言之，關於裁量處
    分之撤銷訴訟審查，基於權力分立原則，行政法院僅能審查
    行政機關之決定是否合法。行政訴訟法第4條第2項：「逾越
    權限或濫用權力之行政處分，以違法論。」及第201條：「
    行政機關依裁量權所為之行政處分，以其作為或不作為逾越
    權限或濫用權力者為限，行政法院得予撤銷。」之規定，即
    本此意旨。因此，行政法院在判斷裁量權之行使有無瑕疵時
    ，應審查作成行政處分是否逾越法定之裁量界限，或以不符
    合授權目的之方式行使裁量權，而有濫用權力之情形。亦即
    ，行政法院審理裁量處分之撤銷訴訟，於判斷其作成行政處
    分是否有濫用權力時，非取代行政機關行使裁量，而應就行
    政機關作成裁量之基礎事實予以認定，再以行政機關作成裁
    量之理由，判斷行政機關作成行政處分有無濫用權力。且所
    謂「情節輕微者」是否不予處罰而予以糾正或勸導，應屬舉
    發與處罰機關裁量職權範圍，除行政機關行使裁量權之過程
    或結果，有逾越權限或濫用權力之情形，應以違法論外，行
    政法院原則上應尊重行政機關之裁量決定而作有限度之司法
    審查。本件原告之行為屬違反道路交通管理處罰條例第31條
    第6項，本非屬舉發機關得以免予舉發之範圍，無所謂裁量
    權可言，當無所謂舉發機關裁量濫用之問題。至裁罰機關之
    裁罰，為法律規範範圍內，及處罰或不處罰之範圍內裁量，
    核諸上情，亦無原告所稱之裁量濫用之情。
㈥、至原告主張不問情節均處以500元罰鍰本身違反比例原則。原
    告所主張者是裁罰行為是否違反比例原則，但本件原告係以
    道路交通管理事件統一裁罰基準表之規範，關於第31條第6
    項之規範，並未有所區分，均處以500元罰鍰，且基於該裁
    量基準表，被告並無裁量權限，只要行為人之行為符合法律
    構成要件，被告依據該裁量基準表裁罰，均屬合法，被告既
    無裁量可較低或較高罰鍰之權限，該裁罰行為本身無比例原
    則之衡平性問題，而就處以罰鍰之金額具有適當性、必要性
    ，符合比例原則，原告所述，自非可採。　　
六、綜上所述，原處分認原告有未依規定戴安全帽之違規行為，
    而依道路交通管理處罰條例第31條第6項及違反道路交通管
    理事件統一裁罰基準表規定，裁處原告罰鍰500元，並無違
    誤。原告訴請撤銷原處分為無理由，應予以駁回。
七、原告其餘所陳理由核於本件判決結果無影響，爰不逐一指駁
    ，附此敘明。
八、本件第一審裁判費為300元，應由敗訴之原告負擔，爰確定
    第一審訴訟費用額如主文第2項所示。
九、據上論結，本件原告之訴為無理由，依行政訴訟法第98條第
    1項前段、第236條、第237條之7、第237條之8第1項、第237
    條之9第1項，判決如主文。
中　　華　　民　　國　　110 　年　　11　　月　　18　　日
                  行政訴訟庭　法　官　唐一强
上為正本係照原本作成。
如不服本判決，應於判決送達後20日內，向本院提出上訴狀並表
明上訴理由（原判決所違背之法令及其具體內容或依訴訟資料可
認為原判決有違背法令之具體事實），其未載明上訴理由者，應
於提出上訴後20日內向本院補提理由書（上訴狀及上訴理由書均
須按他造人數附繕本，如未按期補提上訴理由書，則逕予駁回上
訴），並應繳納上訴裁判費新臺幣750元。
中　　華　　民　　國　　110 　年　　11　　月　　22　　日
                              書記官  黃妍爾